【裁判字號】    90,上訴,586
【裁判日期】    901207
【裁判案由】    偽造文書等
【裁判全文】
臺灣高等法院刑事判決                              九十年度上訴字第五八六號
    上  訴  人
    即 自訴 人  乙○○
    自訴代理人  丙○○
                甲○○
    被      告  戊○○○
    選任辯護人  李金澤
    輔  佐  人  丁○○
右上訴人因偽造文書等案件，不服臺灣板橋地方法院八十八年度自字第三七四號，中
華民國九十年一月十一日第一審判決，提起上訴，本院判決如左：
    主  文
上訴駁回。
    理  由
一、自訴意旨略以：自訴人乙○○為郁勇股份有限公司（下簡稱郁勇公司）之股東，
    被告戊○○○則為郁勇公司之法定代理人，已有多年未召開郁勇公司股東會，然
    自訴人卻發覺郁勇公司於民國八十五年七月九日及八十六年五月十二日，竟二次
    申請修訂公司章程，且其中自訴人乙○○於八十六年五月十二日至財團法人車輛
    研究測試中心洽公，進入時間為當日下午一時四十分，至五時二十分始離去，該
    中心位於新竹縣湖口鄉，距離郁勇公司所在地臺北市北投區至少一個小時以上之
    車程，自訴人於當天下午二時根本不在臺北，自無參加郁勇公司董事會之可能，
    若非被告偽造自訴人印章制作股東會議事錄，當不能申請變更章程登記，因認被
    告涉有刑法盜用印章、偽造私文書等罪嫌云云（自訴人於原審八十九年九月十四
    日調查中陳明僅自訴上述部分）。
二、按犯罪事實應依證據認定之，無證據不得推定其犯罪事實，刑事訴訟法第一百五
    十四條定有明文。又認定不利於被告之事實，須依積極證據，苟積極證據不足為
    不利於被告事實之認定時，即應為有利於被告之認定，更不必有何有利之證據；
    且刑事訴訟法上所謂認定犯罪事實之積極證據，係指適合於被告犯罪事實之認定
    之積極證據而言，雖不以直接證據為限，間接證據亦包括在內，然而無論直接或
    間接證據，其為訴訟上之證明，須於通常一般之人均不致有所懷疑，而得確信其
    為真實之程度者，始得據為有罪之認定，倘其證明尚未達到此一程度，而有合理
    之懷疑存在時，自不能以推測或擬制之方法，以為有罪裁判之基礎，最高法院三
    十年度上字第八一六號、二十九年度上字第三一○五號、四十年度台上字第八六
    、七十六年度台上字第四九八六號判例可資參照。又刑法第二百十條偽造私文書
    罪及二百十七條第二項盜用印文罪，均以足以生損害於公眾或他人為要件。
三、訊據被告戊○○○堅決否認有何犯行，辯稱：前揭董事會及會議紀錄均屬真實，
    彼時自訴人為郁勇公司股東兼廠長，必然出席無疑，又自訴人印章早已依約交付
    會計師保管，並應公司需用，授權會計師行使，非被告所得偽造或盜用等語。經
    查：
  (一)郁勇公司確實曾於八十五年七月九日股東會決議增資，由原資本總額五百萬元增
    加為二千五百萬元，其中自訴人乙○○由原出資額五十萬元增加為二百五十萬元
    ，並有該日全體股東蓋章之同意書、繳納股款明細表影本各一紙附卷（參見原審
    卷第九六至九七頁）可憑；而八十五年十二月六日上午十時，郁勇公司股東臨時
    會有決議通過原董事丁○○解任由周惠美繼任案；再八十六年五月十二日下午二
    時許，該公司董事會決議通過原公司登記所在地址遷至台北市○○區○○街八十
    巷五號案，此分別有該股東臨時會及董事會議事錄影本三紙及該公司章程影本一
    紙在卷（參見審卷第六至七頁、第九八至一○一頁）可查；應認屬實。
  (二)又關於上開郁勇公司八十五年七月九日股東會同意書上所示自訴人乙○○之印文
    ，自訴人於原審審理中陳稱：「上開印章及印文是真的，但我沒有授權被告蓋用
    ，這個章是之前公司代刻的，是在前次辦理股份轉讓時所用的，用完我就留在公
    司，沒有帶走，所以我認為是被告盜用印章、印文。」等語（參見原審卷第本院
    八十九年十二月二十八日審判筆錄），及於本院調查中陳稱：（提示郁勇公司八
    十五年七月九日股東同意書）這印章是公司在轉讓時所刻，伊沒有拿回來等語（
    參見本院卷第六九頁），顯見自訴人就該同意書上之印文之真正，並不爭執，而
    堪認定。
  (三)自訴人乙○○於原審調查中陳稱：伊自八十四年五、六月公司設立之始，即擔任
    廠長，有股東資格，後來股東意見不合拆夥，轉手給丁○○他們，他們要求部分
    技術人員留下，所以伊留下，想增資後，再退出等語（參見原審卷第二九至三十
    頁），又於本院調查中陳稱：八十五年初，公司將股份轉讓給丁○○，轉讓價金
    為一千一百萬元，公司原登記資本總額為五百萬元，伊代表舊股東出資二百五十
    萬元等語（參見本院卷第六七頁），核與被告之輔佐人丁○○於本院調查中所陳
    述之情節相符（參見本院卷第五八頁），且與上開郁勇公司八十五年七月九日股
    東會決議議事錄所載由原資本總額五百萬元增加為二千五百萬元，其中自訴人乙○○由原出資額五十萬元增加為二百五十萬元等情相符，則此項增資案應為自訴
    人所同意，當甚明確。又證人即郁勇公司股東張正宇於原審調查中結證稱：「：
    ：自訴人乙○○開會的時候他會在，但實際上作決策是大家一起作決策，只要大
    家講好就好了，在營運的時候是證人丁○○在負責，公司會通知我們開會，討論
    的內容是公司的決策，並沒有特別的公告。」、「乙○○是廠長，開會的時候是
    在公司他都會在場。」等語（參見原審卷第七四、七五頁）；證人即郁勇公司股
    東陳榮吉於原審調查中結證稱：「：：我跟劉家認識十幾年了，公司開會的時候
    我有去，他是用電話找我去開會，公司不定時的通知我們開會，開會的內容都是
    討論公司的問題，開會的時候並不是都是劉家的人，自訴人乙○○是廠長，開會
    的時候他都有在場，因為要報告公司的業務，公司變更章程的事情我知道，變更
    幾次太久了我記不起來，通知我們就是要開股東會議或董監事會議，開會的時候
    被告戊○○○大部分都會在，如果他不在的時候，都是由他兒子證人丁○○在負
    責，我們有放印章在公司，有委任會計師，印章一直就放在公司，董事決定要用
    都可以用。」等語（參見原審卷第七六頁）；證人丁○○於原審調查中證稱：「
    我是負責財務的調度跟股東協議，因為大部份是家族裡面的人，公司是由我母親
    負責，我母親他是不定期的去，公司有開過股東會議，我們是向前手頂過來，業
    務繁雜，我們都是每一個用電話通知，股東都會到，自訴人乙○○是公司的廠長
    ，每一次開會他都會去，在公司決議每一次股東都會在，例如地址變更廠長怎麼
    可能不知道，他負責技術轉移，所以開會他一定會在，公司的印章是一開始就放
    在會計師那裡。」等語（參見原審卷第七七頁）；證人劉仁和於原審調查中證稱
    ：「（問，八十五年七月九日、八十六年五月十二日會議記錄你是否有參加？）
    我有參加，我是紀錄，討論的事項很單純，我媽媽就叫我寫一些，開會會有主題
    ，看是由誰負責，就由他來報告，乙○○都會在，要他報告的時候他會報告，上
    面的印章是一開始就放在會計師那裡授權使用。」等語（參見原審卷第七八頁）
    ；證人劉剛俊證述：「（問，你在郁勇公司擔任何職位？）檢驗汽車及請款的行
    政工作。」「（問，公司開股東會議的時候是否都是以電話通知？）是，因為都
    是自己人，乙○○是廠長都會在場，其他的人都會事先以電話聯絡，都會到場。
    」等語（參見原審卷第七九頁）；證人即被告之媳婦周美惠於原審調查中證稱：
    「我成為股東是因為要向銀行融資，但是證人丁○○的債信有問題由我當人頭到
    銀行當保證人，我有開過會，是證人丁○○通知我去開會，我雖然是人頭，但是
    我也是掛名董事，所以我也會去，開會時所有的股東都會到，我去開過二次會，
    都是討論公司的地址移轉，及董事的變更，當時討論的內容就是證人丁○○變更
    為我，還有討論增資案，會（為）了公司的正常運轉，我不記得有其他的事，董
    事有被告戊○○○、證人張正宇、證人丁○○、證人劉仁和、證人劉剛俊、證人
    陳榮吉、自訴人乙○○、自訴人范錫永，變更那一次我都有帶印章交給會計師處
    理。」等語（參見原審卷第一一四頁），再參之自訴人不否認為其所立具記明「
    茲往後如有正當理由須配合用印，今日印章已由乙○○於中華民國八十七年七月
    三日取回」之單據（參見原審卷第一三六頁），足認自訴人乙○○確曾於郁勇公
    司八十五年七月九日股東臨時會決議，由原資本總額五百萬元增加為二千五百萬
    元，並其中自訴人乙○○由原出資額五十萬元增加為二百五十萬元時，及八十五
    年十二月六日上午十時，該公司股東臨時會決議通過原董事丁○○解任由周惠美
    繼任案時，參加並同意，而無自訴人所指被告盜用自訴人印章製作股東同意書及
    股東會議事錄之情事，應甚明確。
  (四)而被告雖否認於八十五年五月十二日下午二時許，參加並同意該公司董事會決議
    通過該公司登記所在地址遷至台北市○○區○○街八十巷五號案，主張其於該時
    間係前往位於新竹縣湖口鄉財團法人車輛研究測試中心洽公，並提出財團法人車
    輛研究測試中心八十六年五月十二日下午一時四十分許至下午五時二十分止自訴
    人前往該中心之來賓登記證影本一紙在卷（參見本院卷第九八頁）可憑，亦為該
    中心函覆屬實，此有該中心九十年十月三十一日車（九○）安字第四九○三號函
    在卷（參見本院卷第九六至九七頁），固認屬實。惟自訴人於本院調查中陳稱：
    郁勇公司原來登記公司所在地在台北縣淡水鎮○○○路○段，後來搬到台北市○○區○○路八十巷五號，伊是廠長也跟著搬過去等語（參見本院卷第六八頁），
    再參之該董事會議事錄所示（參見原審卷第九九、一○一頁），僅有決議通過原
    公司登記所在地址遷至台北市○○區○○街八十巷五號案，該董事會議事錄之製
    作人為主席即被告劉薛竹及紀錄劉仁和，並無冒用自訴人乙○○之名義製作該議
    事錄，亦無使用自訴人之印章，且向經濟部辦理變更登記，亦僅為遷址之事項，
    而非出席董事名稱，是亦無所謂偽造私文書及明知不實之事項使公務員登載不實
    之可言。至自訴人所稱未參加該次董事會，僅涉及是否有業務登載不實之情形，
    然該決議案之內容為通過原公司登記所在地址遷至台北市○○區○○街八十巷五
    號案，此為自訴人所知悉並前往新址工作而未反對，縱自訴人於該會議決議時未
    參與，被告於議事錄上載有自訴人出席之內容，尚難認足生損害於自訴人之權益
    。
  (五)從而，依自訴人所述意旨，揆諸前開說明，核與刑法第二百十條偽造私文書罪、
    第二百十四條使公務員登載不實罪、第二百十五條業務上登載不實罪、及第二百
    十七條第二項盜用印文罪之要件不合。此外，復查無其他積極證據足資證明被告
    涉有自訴人所指偽造文書及盜用印文之犯行，自屬不能證明其犯罪，原審以被告
    犯罪不能證明而為無罪之諭知，認事用法並無違誤，自訴人仍執陳詞提起上訴，
    核無理由，應予駁回。
據上論斷，應依刑事訴訟法第三百六十八條，判決如主文。
中      華      民      國    九十      年     十二     月      七      日
                              臺灣高等法院刑事第二十三庭
                                  審判長法  官  黃  瑞  華
                                        法  官  吳      燦
                                        法  官  雷  雯  華
右正本證明與原本無異。
如不服本判決應於收受送達後十日內向本院提出上訴書狀，其未敘述上訴之理由者並
得於提起上訴後十日內向本院補提理由書（均須按他造當事人之人數附繕本）。
                                        書記官  陳  思  云
中      華      民      國    九十      年     十二     月      七      日


司法院資訊處製作；財團法人民間司法改革基金會備份。
